臺灣臺南地方法院民事判決
110年度訴字第745號
原      告  王松安
訴訟代理人  林錫恩律師
被      告  王勝玄
            林文成
            王坤明
            王泉水
上  一  人
訴訟代理人  王惠炳
被      告  王豐次
            王乾丞
上四人共同
訴訟代理人  王漢律師
上列當事人間請求分割共有物事件，經本院於民國111年8月11日
言詞辯論終結，判決如下：
    主      文
原告之訴駁回。
訴訟費用由原告負擔。
    事實及理由
壹、程序方面
    被告王勝玄與林文成未於言詞辯論期日到場，核無民事訴訟
    法第386條各款所列情形，爰依原告聲請由其一造辯論而為
    判決。
貳、實體方面
一、原告主張：臺南市○○區○○段000000000地號土地（下稱系爭
    土地）為兩造共有如附表所示；茲因兩造不能協議決定如何
    分割系爭土地，亦無因使用目的及契約訂有不分割期限等不
    能分割情形，爰依民法第823條第1項及第824條第2項之規定
    請求分割；依據建築基地法定空地分割辦法第6條第1項規定
    ，地政機關應該依法院判決辦理登記，故本件無不能分割情
    形等語。並聲明：系爭土地如附圖編號甲及編號乙所示部分
    土地分割由原告及被告王勝玄與林文成取得，並按原應有部
    分比例維持共有；如附圖編號丙所示部分土地分割由被告王
    坤明、王泉水、王豐次、王乾丞取得，並按原應有部分比例
    維持共有；如附圖編號丁所示部分土地分割由兩造取得並按
    原應有部分比例維持共有。
二、被告王坤明、王泉水、王豐次、王乾丞亦稱：系爭土地上現
    有門牌號碼臺南市○○區○○路0段00巷00號、臺南市○○區○○路0
    段00巷00號建物（以下合稱系爭建物）及倉庫與車庫等建物
    及地上物，同意上述分割方案等語。
三、被告王勝玄與林文成則未於言詞辯論期日到場或提出書狀作
    何陳述。
四、法院的判斷
　㈠各共有人，除法令另有規定外，得隨時請求分割共有物，但
    因物之使用目的不能分割或契約訂有不分割之期限者，不在
    此限；民法第823條第1項定有明文。應留設之法定空地，非
    依規定不得分割、移轉，並不得重複使用；其分割要件及申
    請核發程序等事項之辦法，由中央主管建築機關定之；建築
    基地之法定空地併同建築物之分割，非於分割後合於下列各
    款規定者不得為之：⒈每一建築基地之法定空地與建築物所
    占地面應相連接，連接部分寬度不得小於2公尺；⒉每一建築
    基地之建蔽率應合於規定，但本辦法發布前已領建造執照，
    或已提出申請而於本辦法發布後方領得建造執照者，不在此
    限；⒊每一建築基地均應連接建築線並得以單獨申請建築；⒋
    每一建築基地之建築物應具獨立之出入口；建築基地空地面
    積超過依法應保留之法定空地面積者，其超出部分之分割，
    應以分割後能單獨建築使用或已與其鄰地成立協議調整地形
    或合併建築使用者為限；申請建築基地法定空地分割，應檢
    附直轄市、縣市主管建築機關准予分割之證明文件；建築法
    第11條第3項及建築基地法定空地分割辦法第3條、第4條、
    第5條第1項亦有明定。前揭規定即屬 「法令另有規定」之
    情形，故法定空地原則上不能分割，必須符合法定空地分割
    辦法規定之情形，即併同建築物分割或建築基地空地面積超
    過依法應保留之法定空地面積，且取得主管機關准予分割之
    證明者，始得為之；共有人訴請法院裁判分割具法定空地限
    制之共有土地，亦應遵守上揭規定；倘因上開法令限制無法
    分割，法院即不得准許分割，自無定分割方法之餘地（參照
    最高法院106年度台上字第467號民事判決）。
　㈡建築基地於建築使用時應保留法定空地，旨在使建築物符合
    日照、通風、採光及防火等需求，以增進使用人之舒適、安
    全與衛生，其與建築本身所占地面關係密切，如允許基地所
    有權人任意分割法定空地，不僅將增加基地權利關係複雜性
    ，亦有縱容其為脫法行為之嫌，顯與前揭建築法規立法精神
    有悖（參照內政部72年9月27日台內地字第177140號函）。
    法定空地管制得否有效落實與相關設備及技術息息相關，在
    電腦科技未如現在進步發達前，由於主管機關不易查詢確認
    是否屬於法定空地，基地所有權人常會將法定空地分割作為
    建築基地使用，導致法定空地管制未能有效落實。後來電腦
    科技及硬體設備大幅改善，主管機關始能透過辦理空地地籍
    套繪圖提高管制效能，惟此非能一蹴可幾，故建築基地法定
    空地分割辦法第2條規定：「直轄市或縣市主管建築機關核
    發建造執照時，應於執照暨附圖內標註土地座落、基地面積
    、建築面積、建蔽率，及留設之空地位置等，同時辦理空地
    地籍套繪圖」，內政部亦發函強調核發分割證明時應補辦套
    繪圖工作，嚴加防範蓄意將法定空地集中分割者，防止其為
    重複使用(參照內政部75年6月21日台內營字第404531號函、
    內政部75年11月18日台內地字第450347號函)。簡單來說，
    如果法院於判決分割土地時，依據建築基地法定空地分割辦
    法第6條規定：「建築基地之土地經法院判決分割確定，申
    請人檢附法院確定判決書申辦分割時，地政機關應依法院判
    決辦理」，認為裁判分割時毋庸受前揭建築法規拘束，主管
    機關未必能夠藉由套繪圖有效管制法定空地不被重複使用，
    故於裁判分割時仍有注意是否符合前揭建築法規之必要。何
    況，建築基地與法定空地之市價差異甚大，若有共有人分割
    取得土地屬於其他共有人法定空地，則其受分配土地價值顯
    然低於其他共有人，如於裁判分割時未能確定法定空地，將
    無法確認共有人受分配土地價值是否相當，導致受分配土地
    價值較低者無法受金錢補償，顯有不當。從而，本院認共有
    人訴請裁判分割空地時，若未遵守前揭相關建築法規，法院
    即不得准許分割，尚無定分割方法之餘地。
　㈢原告雖主張：本件若不允許分割，恐讓被告王泉水違法使用
    系爭土地權限無限上綱，導致原告無法合理使用其應有部分
    ，依據建築基地法定空地分割辦法第6條第1項規定，本件應
    可裁判分割等語（見本院卷第182頁、第186頁至第188頁）
    。然系爭土地上已有合法建物，此參卷內建物所有權狀及使
    用執照影本足明（見本院卷第61頁至第63頁），自仍應遵守
    前揭建築相關法規，避免法定空地遭重複使用或任意移轉。
    況系爭土地上合法建物於申請建照時通常已審核其是否合法
    （例如：建物起造人如以他人土地作為法定空地或私設通路
    ，需要檢附該他人同意書作為憑證，否則於申請建照時即會
    遭主管機關駁回），原告空言指摘被告王泉水違法使用系爭
    土地，亦難率信。
　㈣原告雖另稱：被告王泉水應有部分比例為8分之1，以建蔽率6
    0%計算，可建築面積遠大於建物第1層面積，日後自無法定
    空地不足之問題；縱使有預留法定空地之問題，被告王坤明
    等人既已同意就如附圖編號丙所示部分土地維持共有，亦屬
    被告王坤明等人再次分割分割土地之問題等語（見本院卷第
    208頁至第210頁）。然依據建築基地法定空地分割辦法第3
    條規定，可知法定空地分割除須符合建蔽率相關規定外，亦
    須符合連接部分最小寬度及應具獨立出入口等規定。另建築
    基地法定空地於每次分割時均應注意是否符合前揭建築法規
    ，而非率謂於再次分割土地時始有預留法定空地問題，故原
    告此部分主張同非可採，附此敘明。
五、綜上所述，建築法及建築基地法定空地分割辦法即為民法第
    823條所稱法令另有規定情形，故法定空地原則上不能分割
    ，必須符合建築基地法定空地分割辦法，即併同建築物分割
    或建築基地空地面積超過依法應保留法定空地面積，取得主
    管機關准予分割之證明，始得為之。原告未能先取得主管機
    關足以分割之證明，徒以前詞主張本件無不能分割情形而請
    求分割系爭土地，尚非有據，應予駁回。
六、本件事證已臻明確，兩造其餘攻擊防禦方法及所提證據，經
    本院斟酌後，核與判決結果不生影響，爰不逐項論述，併此
    敘明。
七、訴訟費用負擔之依據：民事訴訟法第78條。
中　　華　　民　　國　　111 　年　　9 　　月　　22　　日
                    民事第三庭法  官　陳谷鴻
以上正本證明與原本無異。   
如不服本判決，應於判決送達後20日內，向本院提出上訴狀並表
明上訴理由，如於本判決宣示後送達前提起上訴者，應於判決送
達後20日內補提上訴理由書（須附繕本）。
如委任律師提起上訴者，應一併繳納上訴審裁判費（參照民事訴
訟法施行法第9條：上訴人有律師為訴訟代理人，或依書狀上之
記載可認其明知上訴要件有欠缺者，法院得不行民事訴訟法第44
2條第2項及第444條第1項但書之程序）。
中　　華　　民　　國　　111 　年　　9 　　月　　30　　日
                              書記官  呂伊謦
【附表】　　
土　地 ⒈坐落臺南市○○區○○段000000000地號（重測前：媽祖宮段0000-0000地號）土地。 ⒉面積：1,359.85平方公尺。 ⒊使用分區：（空白）。 ⒋使用地類別：（空白）。 ⒌相關證據：土地登記第一類謄本（見調解卷第41頁至第45頁）。    共有人 編號 姓  名 應有部分比例 備註  1 王坤明 8分之1   ２ 王泉水 8分之1   3 王豐次 8分之1   ４ 王松安 6分之1   ５ 王勝玄 6分之1   6 林文成 6分之1   ７ 王乾丞 8分之1